【裁判字號】    91,易,692
【裁判日期】    920128
【裁判案由】    侵占
【裁判全文】
台灣苗栗地方法院刑事判決                          九十一年度易字第六九二號
    公  訴  人  臺灣苗栗地方法院檢察署檢察官
    被      告  甲○○
右列被告因侵占案件，經檢察官聲請以簡易判決處刑（九十年度偵字第一三三七號）
，本院認不宜以簡易判決處刑，改依通常程序審理，判決如左：
    主  文
甲○○無罪。
    理  由
一、公訴意旨略以：被告甲○○於民國八十九年三月廿七日，自乙○○（原名陳木琳
    ，以下仍以陳木琳稱之）處取得票號0000000、面額新台幣（下同）十萬
    元、發票人丙○○（改名黃亦榮，以下仍以丙○○稱之）苗栗縣三灣鄉農會支票
    一張，經詢問丙○○，已知其為失竊被偽造之支票，並經丙○○通知將支票撕毀
    後，竟意圖為自己不法之所有，將上開支票侵占據為所有，在苗栗縣三灣鄉內灣
    村卅六號，交付予乙○○（另由檢察官簽呈移轉臺灣嘉義地方法院檢察署偵辦）
    ，供其使用。乙○○取得上開支票後，轉交予不知情之房東鄭國揚，抵作支欠之
    租金。嗣經鄭國揚提示未獲兌現，始查獲上情，因認被告係犯有刑法第三百三十
    五條第一項之罪嫌等語；公訴檢察官則更正認被告所為係犯刑法第三百三十七條
    侵占遺失物罪等語（參見本院卷第二六頁審理筆錄）。
二、按犯罪事實應依證據認定之，無證據不得推定其犯罪事實。又不能證明被告犯罪
    者，應諭知無罪之判決，刑事訴訟法第一百五十四條、第三百零一條第一項分別
    定有明文。又事實之認定，應憑證據，如未能發現相當證據，或證據不足以證明
    ，自不能以推測或擬制之方法，為裁判基礎（最高法院四十年台上字第八六號判
    例參照）；而所謂證據，係指足以證明被告確有犯罪行為之積極證據而言，該項
    證據須適於為被告犯罪之證明者，始得採為斷罪之資料（參照最高法院六十九年
    臺上字第四九一三號判例）。認定不利於被告之事實，須依積極證據，苟積極證
    據不足為不利於被告事實之認定時，即應為有利於被告之認定，更不必有何有利
    之證據，最高法院亦著有三十年上字第八一六號判例可資參照。另按刑法第三百
    三十五條侵占罪及第三百三十七條侵占遺失物罪，均以被告主觀上有為自己或第
    三人不法所有之意圖，構成要件始該當，否則即不得論以侵占罪。末按，法院認
    為應為無罪之案件，被告經合法傳喚無正當理由不到庭者，得不待其陳述逕行判
    決，刑事訴訟法第三百零六條亦定有明文。
三、被告甲○○經本院合法傳喚，未到庭陳述意見，惟其於偵查中，已堅詞否認有何
    不法所有意圖，辯稱：因為伊叔叔丙○○所有空白支票及印章等被偷，而陳木琳
    曾於八十九年三月二十七日拿一張已開好，金額十萬元支票給伊看，票面上有叔
    叔丙○○印章，伊立刻打電話問叔叔是否有此事，叔叔說支票被人偷走，伊本要
    將支票還給叔叔，但叔叔叫伊將支票撕掉，且幫忙找到其他遭竊的空白支票及印
    章，隔天陳木琳又找伊，說幫叔叔找回其中一顆印鑑章，並稱要將之前那張十萬
    元支票拿回去，伊認為該支票已無用處，即將該支票交給他，希望他能幫忙找回
    其他支票等語（參見偵卷第十一頁警訊筆錄、第六一頁偵訊筆錄）。經查：
（一）丙○○所有之苗栗縣三灣鄉農會，帳戶號碼為００一七二─九號之票號000
      0000號至0000000號，其上之發票日期、票面金額、發票人、受額
      人姓名均未填載之空白支票計十張，連同支票用印鑑章一枚，及其他發票章、
      公司章、負責人章等印章計三枚，前於八十九年三月二十日十二時三十分許，
      放置在停放於苗栗縣三灣鄉北埔村八鄰十九號旁之車號Ｗ四─三四七一自用小
      客車內，經不詳姓名年籍之人竊取，丙○○遂於翌日即同年三月二十一日填具
      遺失票據申請書辦理掛失一情，業據證人即丙○○證述在卷（參見偵卷第三五
      頁反面、第五五頁反面筆錄），並有遺失票據申請書一紙附卷可稽（附於偵卷
      第二三頁），足證前開空白支票計十張，係丙○○所有，遭人所竊之遺失物，
      且早經丙○○掛失應甚明確。而本案之苗栗縣三灣鄉農會，帳戶號碼為００一
      七二─九號之票號0000000號支票，即係丙○○前揭遭竊空白支票其中
      之一張，而觀以該紙支票上票面金額已填載為十萬元、發票人欄則蓋有「丙○○」印文，則此票據金額及發票人顯係遭人事後偽造無訛（該紙支票以下簡稱
      本案支票）。
（二）而丙○○於前揭空白支票及印章遭竊後，曾請求被告甲○○代為找尋一情，亦
      據丙○○證述在卷，核與證人即被告事後委請人脈較廣，可代為打探消息之陳
      木琳證稱：伊於八十九年三月底，聽甲○○稱其叔叔丙○○有遺失印鑑章及空
      白支票等，希望伊幫忙尋找等語（參見偵卷第二一頁反面筆錄、本院卷第二二
  頁筆錄）相符。而前揭遭人偽造之本案支票一張，即係陳木琳事後自綽號「阿
      秋」之人處取得，因似甲○○所稱丙○○遭竊之支票，遂於八十九年三月二十
      七日，交由被告甲○○代為轉交丙○○以資確認後，證實確係丙○○遭竊之支
      票一情，迭據被告供述在卷，核與陳木琳證述：伊後來在一位朋友綽號「阿秋
      」處取得該支票，伊即問甲○○是不是這張支票，甲○○拿去問他叔叔丙○○
      ，後來甲○○拿回該支票告訴伊這張支票是丙○○的沒錯，希望伊繼續找回其
      他失落的支票，伊即將該支票拿回等語（參見偵卷第二一頁反面警訊筆錄、本
      院卷第二一頁筆錄）、證人丙○○證述：之前甲○○曾找到一張伊遺失的支票
      交給伊，伊當場撕掉，後來甲○○拿到本案支票時，曾再打電話向伊確認，伊
      有告知係遭竊之支票，因甲○○既然有看到該張支票，遂再請甲○○幫忙去查
      這件事，順便看能否找回其他遭竊之印章，並告知甲○○該張支票已在農會掛
      失止付，請他將該張支票撕掉作廢等語（參見偵卷第三十五頁警訊筆錄、第五
      十六頁正、反面筆錄）相符，從而，被告確實受丙○○之託，代為找尋前揭遺
      失支票，應甚明確。而被告甲○○之後雖再將本案支票交由陳木琳，惟其用意
      應係希望陳木琳能依此尋線再找回其他遺失之支票及印章，況且被告亦一再供
      稱：伊將本案支票再交由陳木琳，是因支票已經丙○○掛失，且丙○○要伊撕
      掉，伊想說那張支票沒有用，才交給陳木琳等語（參見偵卷第六一頁反面筆錄
      ），亦核與丙○○前揭證述：有告知甲○○該張支票已在農會掛失止付等語相
      符，益證被告事後雖將本案支票再交給陳木琳，惟其主觀上應係認為該紙支票
      已經止付通知，無法兌領，沒有用處，惟仍可尋線找出其他遺失之支票、印章
      等物，始由陳木琳攜回無訛。被告辯稱：其主觀上並無任何不法意圖，應與事
      實相符。
（三）陳木琳之後自被告處再取得本案支票後，轉交予不知情之房東鄭國揚，抵作支
      欠之租金用，嗣經鄭國揚提示未獲兌現一情，雖經證人陳木琳、鄭國揚證述在
      卷，惟因被告主觀上係認本案支票已經止付通知，沒有用處，惟仍可尋線找出
      其丙○○其他遭竊之物，始由陳木琳取回，主觀上並無不法意圖，此外又查無
      其他證據證明被告對於陳木琳事後會將本案支票持以行使一情知悉，自無法以
      本案支票事後經陳木琳攜回，進而持以行使，而遽以推認被告於交本案支票予
      陳木琳時，主觀上有何不法所有意圖，自均與侵占罪、侵占遺失物罪等之構成
      要件不相合，依前揭說明，應為被告無罪之判決。
四、被告經合法傳喚無正當理由未到庭，爰逕為一造辯論判決。
據上論斷，應依刑事訴訟法第四百五十二條、第三百零一條第一項、第三百零六條，
，判決如主文所示。
本案經檢察官黃棋安到庭執行職務。
中      華      民      國    九十二    年      一      月    二十八    日
                                    臺灣苗栗地方法院刑事第二庭
                                        法  官  黃  賢  婷
右正本證明與原本無異。
如不服本判決，應於判決送達後十日內，向本院提出上訴狀。
                                        書記官  陳  文  聰
中      華      民      國    九十二    年      一      月    二十八    日


司法院資訊處製作；財團法人民間司法改革基金會備份。
